---
title: "Módulo 3 - Subestruturas de redes"
author: "Sillas Teixeira Gonzaga"
output: html_document
---

```{r setup, include=FALSE}
knitr::opts_chunk$set(echo = FALSE)
library(igraph)
```



Uma das propriedades da rede é a transitividade, que mensura a chance de que dois vértices possuam um amigo em comum, formando um triângulo. Tal triângulo, por si só, pode ser interpretado como uma rede de três vértices e duas arestas. Uma extensão desse fenômeno é chamado de clique.

Na Análise de Redes Sociais, um clique é um subconjunto de vértices de uma rede não direcionada no qual todos os possíveis pares de vértices são adjacentes, ou seja, estão ligados a um vértice em comum.

```{r}
g <- c(1, 2, 1, 3, 2, 3, 3, 4, 4, 5, 4, 6, 5, 6, 5, 7, 6, 7, 4, 7, 7, 8, 7, 9)
g <- make_graph(g, directed = FALSE)
V(g)$name <- LETTERS[1:9]
plot(g)
#clq <- largest_cliques(g)
#clq
#cliques(g, min = 3)
#largest_cliques(g)
#max_cliques(g)


#lgl_cor <- (E(g) %in% E(sub1)) & (E(g) %in% E(sub2))

```

No grafo acima, por exemplo, existem três cliques de pelo menos três vértices: A - B - C, D - F - G, E - F - G, D - E - F, D - E - G e o maior clique, D - E - F - G.

